臺灣高等法院民事判決　　　　　　　　　　　　　　九十三年度上易字第八四七號
　　上　訴　人　鈞富企業股份有限公司
　　法定代理人　鄭欽堯
　　訴訟代理人　景熙焱律師
　　被　上訴人　甲　○
　　　　　　　　乙○○○
　　右二人共同
　　訴訟代理人　張靜怡律師
　　複　代理人　楊擴律師
右當事人間損害賠償事件，上訴人對於中華民國九十三年七月三十日台灣桃園地方法
院九十二年重訴字第二七○號第一審判決提起上訴，經本院於九十三年十二月八日言
詞辯論終結，判決如左：
    主      文
原判決關於命上訴人給付被上訴人甲○、乙○○○各新台幣拾萬壹仟陸佰肆拾元
、新台幣壹拾萬元，及均自民國九十二年十月三日起至清償日止按年息百分之五計算
之利息部分，及該部分假執行之宣告，暨除確定部分外訴訟費用之裁判均廢棄。
右開廢棄部分，被上訴人在第一審之訴及假執行之聲請駁回。
第一審（除確定部分外），及第二審訴訟費用由被上訴人負擔。
    事      實
一、被上訴人起訴主張：
  (一)上訴人之受僱人即原審共同被告張博倫於九十一年一月二十四日下午，駕駛車牌
    號碼五Ｌ－一二一七號自用小客車，沿桃園縣桃園市○○街之支線車道行駛，於
    同日下午五時十五分許，行駛至前揭德壽街與漢中路之設有閃光紅燈號誌之Ｔ型
    交叉路口欲左轉至漢中路時，竟疏未注意車前狀況並違反號誌規定，未暫停讓幹
    道之直行車先行，貿然以時速約二十公里之速度行駛，適有訴外人林鴻明駕駛車
    牌號碼ＪＭ九－五三六號輕型機車，沿桃園縣桃園市○○路之幹線車道直行而來
    ，張博倫見狀閃煞不及，其自用小客車之左前車頭處與林鴻明駕駛機車之車頭碰
    撞，導致林鴻明受有頭部外傷併顱內出血，於送醫途中因傷重不治死亡。張博倫
    所涉之刑事過失致死罪，業經台灣桃園地方法院以九十一年度交易字第六０九號
    依過失致死罪判處有期徒刑六月確定。
  (二)張博倫事發當天係為幫客戶辦理過戶，其駕駛其自用小客車究係在加班時間或下
    班後，一般人在外觀上不得而知，蓋其業務應係配合監理所之作業，並非以形式
    上之上班時間為限，故其客觀上足以認為係執行職務之行為，張博倫執行職務侵
    害他人之權利，上訴人為其僱用人應連帶負損害賠償責任。張博倫事發當日所真
    正辦理之業務應為替上訴人公司之客戶請領新牌照，否則上訴人何須在被上訴人
    尚未主張張博倫事發當日乃為客戶請領新照時，即主動於原審屢次之答辯狀中答
    稱關於公司請領新牌照係由另一訴外人林雪如所辦理，足證上訴人為求逃脫賠償
    責任之目的。
  (三)上訴人一再強調監理所之下班時間為下午五時，故張博倫應非從事上訴人公司之
    業務云云；但監理所規定之下班時間為何，與張博倫當天是否係從事公司之業務
    無邏輯上之必然關聯性。系爭車禍發生之時間點雖為下午五時十五分（刑事判決
    認定），實則更早，由桃園縣警察局桃園分局道路交通事故證明書上所載，肇事
    時間為當日下午五點鐘，由此推知，張博倫由公司出發代客戶請領牌照之時間，
    應仍在監理所規定之上班時間內，否則何以在五點過後不久即發生車禍，足見上
    訴人抗辯監理所規定下班時間為下午五時與張博倫是否從事公司之業務間，無任
    何邏輯性之必然性可言。
  (四)系爭車禍業經台灣省車輛行車事故覆議委員會（以下簡稱覆議委員會）鑑定認為
    肇事主因為「張博倫駕駛自小客車，行經閃光紅燈號誌路口，支道車未暫停讓幹
    道車先行」，上訴人主張雙方責任應為各半，實係卸責之詞。原審對認為雙方責
    任應為張博倫百分之八十，林鴻明為百分之二十之判斷，應屬恰當。
  (五)答辯聲明：上訴駁回。
二、上訴人則以：
  (一)事故發生於下班時間，張博倫當時要離開監理所準備回家，並非執行業務之行為
    。上訴人之公司業務限於銷售新車，並無舊車買賣，上訴人有專責領牌人員，新
    車領牌、幫客戶辦過戶均非張博倫之業務範圍與其販售新車之職務無關。張博倫
    縱有辦理過戶之舉，亦非執行公司業務；況事故發生當時已是上訴人公司冬令下
    班時間，斯時張博倫駕駛其個人所有之車輛，自監理所準備回家，車上尚有其女
    友，客觀上難認定其行為與執行職務有關，實無令上訴人負責之理。被害人林鴻
    明之過失亦為肇事之共同原因，原審只酌減張博倫百分之二十之責任。然由現場
    圖可知，二車應是對撞，亦即彼此均在可見對方之情形下，雙方任一人，只要有
    閃躲動作就可避免此一不幸事故之發生，車禍竟然發生，足認雙方責任應為各半
    較為公允。原審引覆議委員會之鑑定認定林鴻明只有百分之二十之責任，未就雙
    方行為之原因及對所發生結果之關係有所判斷，尚非允當。
  (二)上訴聲明：
    (1)原判決不利於上訴人部分廢棄。
    (2)前開廢棄部分，被上訴人在第一審之訴駁回。
三、兩造不爭執之事實：
    被上訴人主張上訴人公司之業務員張博倫於九十一年一月二十四日下午，駕駛張
    博倫所有車牌號碼五Ｌ－一二一七號自用小客車，沿桃園縣桃園市○○街之支線
    車道行駛，於同日下午五時十五分許，行駛至前揭德壽街與漢中路之設有閃光紅
    燈號誌之Ｔ型交叉路口欲左轉至漢中路時，竟疏未注意車前狀況並違反號誌規定
    ，未暫停讓幹道之直行車先行，貿然以時速約二十公里之速度行駛，適有訴外人
    即被上訴人之子林鴻明駕駛車牌號碼ＪＭ九－五三六號輕型機車，沿桃園縣桃園
    市○○路之幹線車道直行而來，張博倫見狀閃煞不及，其自用小客車之左前車頭
    處與林鴻明駕駛機車之車頭碰撞，導致林鴻明受有頭部外傷併顱內出血，於送醫
    途中因傷重不治死亡等情，核與原法院九十一年度交易字第六０九號刑事判決所
    載相符，亦為上訴人所不爭執，堪信為真實。
四、兩造爭執點之論述：
    本件之爭執點為張博倫駕車肇事時，是否在執行上訴人公司之職務，上訴人是否
    應負民法第一百八十八條之僱用人連帶賠償責任？
  (一)按民法第一百八十八條第一項所謂由僱用人與行為人（即受僱人）連帶負損害賠
    償責任，係指受僱人不法侵害他人之權利，在客觀上足認與執行職務有關者而言
    ，故如受僱人因非與執行職務有關之行為不法侵害他人之權利時，殊無適用該條
    項令僱用人連帶負損害賠償責任之餘地。民法第一百八十八條第一項所加於僱用
    人之連帶賠償責任，以其受僱人因執行職務所加於他人之損害為限，若受僱人因
    個人之犯罪行為而害及他人之權利者，即與該條項規定之責任要件不符，殊無該
    他人據以請求連帶賠償餘地。（最高法院四十九年度台上字第一四六九號判決參
    照）。受僱人之行為，在客觀上足認為與其執行職務有關者，固屬於民法第一八
    八條第一項所謂因執行職務之範圍，但仍以有客觀之事實足據以認定者為必要。
    （最高法院五十二年度台上字第一○六九號判決參照）。
  (二)查，上訴人登記之營業資料為汽車、汽車零件、輪胎及其他汽車用品之經銷、代
    銷、買賣業務（舊汽車除外）‧‧‧，有被上訴人提出之上訴人基本資料附於原
    審卷第四六頁可稽。張博倫係上訴人之業務員，負責銷售汽車，業據張博倫於刑
    事案件審理時陳明在卷（本院卷第三六頁），且為兩造所不爭執。按銷售汽車本
    不以駕駛車輛為必要，則張博倫開車肇事，已難認與執行職務有關；何況，張博
    倫肇事時駕駛之車輛屬張博倫個人所有，有車輛查詢汽車車籍一紙附於本院卷第
    四六頁可考，外觀上更難認與執行上訴人公司業務有何關聯。被上訴人執張博倫
    當天係至監理所幫客戶辦理過戶為由，主張發生車禍時張博倫係執行上訴人之職
    務。惟查，舊車買賣方須辦理過戶，新車應為請領牌照，上訴人主張其公司業務
    僅販售新車並無舊車之買賣，與其公司登記之營業項目相符，且上訴人向監理所
    申請之領牌專責人員為訴外人林雪如，有交通部公路局新竹區監理所桃園監理站
    之覆函附於本院卷第三一頁可參，則上訴人抗辯為舊車辦理過戶非屬銷售汽車之
    業務員之職務，純屬張博倫之個人行為與公司無關等語，洵堪採信。次查，依據
    上訴人提出之九十年、九十一年內部通告影本（本院卷第三二頁至第三四頁），
    九十年十月一日至隔年三月三十一日上訴人公司之下班時間為每日下午五點十分
    ，而刑事判決所認定之肇事時間為九十一年一月二十四日下午五時十五分（原審
    卷第五頁），此與張博倫於九十一年十一月二十五日於原法院刑事庭之陳述「當
    時要離開監理所準備回家」（本院卷第三六頁）等情相符。亦即張博倫已從監理
    所離開在回家途中肇事，並非如被上訴人所言張博倫係前往監理所辦理業務途中
    而肇事。車禍發生時已是下班時間，且張博倫駕駛其所有之車輛搭載女友在車上
    ，此亦為被上訴人所不爭執（本院卷第四九頁），足認張博倫當時並非在執行公
    司之職務（銷售新車），外觀上顯難認與執行職務有關，故刑事判決亦認定張博
    倫係觸犯過失致死罪而非業務過失致死罪。揆諸前開實務見解，本件屬張博倫個
    人開車所生之肇事行為，此與民法第一百八十八條第一項所規定之責任要件不符
    ，被上訴人自無從依民法第一百八十八條第一項請求上訴人負擔僱用人之連帶賠
    償責任。
五、綜上所述，上訴人抗辯張博倫非於執行職務時發生車禍等語，自屬可信，被上訴
    人主張，為不足採。從而，被上訴人本於侵權行為之法律關係，請求上訴人應依
    民法第一百八十八條第一項負擔僱用人之連帶賠償責任，不應准許。其假執行之
    聲請亦失所附麗，應併予駁回。原審判命上訴人給付被上訴人甲○、乙○○○（
    林鴻明之父母）各三十三萬一千六百四十元、十萬元及遲延利息，並為假執行之
    宣告，自有未洽。上訴意旨指摘原判決不當，求予廢棄改判，為有理由。應由本
    院予以廢棄改判，如主文第二項所示。
六、本件事證已臻明確，兩造其餘攻擊防禦方法，經審酌後，或與本件無涉，或與判
    決結果不生影響，毋庸一一論列。
七、據上論結，本件上訴為有理由，依民事訴訟法第四百五十條、第七十八條，第八
    十五條第一項前段，判決如主文。
中　　　華　　　民　　　國　　九十三　　年　　十二　　　月　  二十二　　日
                              民事第三庭
                                  審判長法  官  吳  謙  仁
                                        法  官  魏  大  喨
                                        法  官  蘇  瑞  華
正本係照原本作成。
不得上訴。
中　　　華　　　民　　　國　　九十三　　年　　十二　　　月　　二十三　　日
　　　　　　　　　　　　　　　  　　　　書記官  賴  以  真
